【裁判字號】    98,消債聲,32
【裁判日期】    981207
【裁判案由】    聲請不免責
【裁判全文】
臺灣高雄地方法院民事裁定            98年度消債聲字第32號
聲  請  人  香港商香港上海匯豐銀行股份有限公司
法定代理人  乙○○
相  對  人
即債務人    甲○○
上列當事人間聲請消費者債務清理事件，本院裁定如下：
    主  文
相對人即債務人甲○○不免責。
    理  由
一、按債務人有下列各款情形之一者，法院應為不免責之裁定，
    但債務人證明經普通債權人全體同意者，不在此限：一、於
    七年內曾依破產法或本條例規定受免責；二、隱匿、毀損應
    屬清算財團之財產，或為其他不利於債權人之處分；三、捏
    造債務或承認不真實之債務；四、因浪費、賭博或其他投機
    行為，致財產顯然減少或負擔過重之債務，而生開始清算之
    原因；五、於清算聲請前一年內，已有清算之原因，而隱瞞
    其事實，使他人與之為交易致生損害；六、明知已有清算原
    因之事實，非基於本人之義務，而以特別利於債權人中之一
    人或數人為目的，提供擔保或消滅債務；七、隱匿、毀棄、
    偽造或變造帳簿或其他會計文件之全部或一部，致其財產之
    狀況不真確；八、故意於財產及收入狀況說明書為不實之記
    載，或有其他故意違反本條例所定義務之行為，消費者債務
    清理條例第134 條定有明文。又按消費者債務清理制度並非
    在使債務人恣意消費所造成之債務，轉嫁予債權人負擔，債
    務人免責制度，應在鼓勵勤勞誠實之債務人，而非縱容債務
    人奢侈浪費，倘債務人於聲請清算前之相當期間內，利用信
    用金融之機會，恣意為非屬通常生活所需之鉅額消費或作奢
    侈性、浪費性之消費，而不在意日後履行返還之能力，反而
    算計消費者債務清理條例中之免責制度，濫用清算程序以規
    避其應負擔之償還責任，自與消費者債務清理條例之立法本
    旨有違。
二、本件聲請意旨略以：相對人即債務人於民國91年至97年間，
    於美商如新華茂公司合計消費金額達新臺幣（下同）141,65
    9 元，另曾於張凱鈞輪胎單筆消費8,400 元，復於伊勢丹百
    貨單筆消費12,582元，再有預借現金合計金額51,850元，以
    及多筆通訊消費合計金額達243,600 元。因相對人之上開支
    出均非日常生活必要之支出，顯有奢侈、浪費之情形。另相
    對人前2 年收入為462,400 元，扣除必要支出269,592 元，
    今相對人清算財產不足清償清算費用而遭本院終止清算程序
    ，債權銀行分配總額為0 元，顯低於前差額，爰聲請裁定相
    對人不免責等語。
三、經查：
（一）相對人前曾依消費者債務清理條例之規定，向本院為更生
      之聲請，雖經本院於97年10月7 日以本院97年度消債更字
      第1147號民事裁定准予相對人進行更生程序，惟因相對人
      於更生程序中所提出之更生方案，未能依消費者債務清理
      條例第60條之規定獲得視為債權人會議之可決，又經本院
      斟酌其所提出之更生方案，其條件客觀上亦難稱公允，爰
      再經本院以98年度消債清字第101 號民事裁定裁定開始為
      清算程序。嗣於清算程序進行中，經核相對人名下之財產
      ，不足以支應消費者債務清理條例第108 條各款所定之財
      團費用及財團債務，故無繼續進行清算之實益，而經本院
      再於98年10月12日以98年度司執消債清字第71號民事裁定
      裁定清算程序終止。以上事實均經本院依職權核閱本院97
      年度消債更字第1147號、98年度司執消債更字第216 號、
      98司執消債清字第71號、98年度消債清字第101 號卷宗無
      訛。
（二）然觀相對人所積欠之債務，除房屋貸款1,988,767 元外，
      其餘逾百萬元之欠款，均為信用卡及現金卡債務，經核聲
      請人所提出相對人所持有聲請人信用卡消費紀錄所示，相
      對人自93年1 月份起，即有開始動用信用卡預借現金之功
      能，且自93年2 月份起，相對人所持有聲請人之信用卡消
      費款，即有未能全額清償而使用循環利息之情形，而至97
      年3 月間，猶有逾8 萬元以上之消費款未清償，此有聲請
      人所檢送之上開消費明細在卷可憑；佐以相對人另所持有
      之聯邦商業銀行股份有限公司（下稱聯邦銀行）所發行之
      信用卡，於92年8 月間即有辦理代償包括匯豐銀行、富邦
      銀行及誠泰銀行在內欠款之事實，此有聯邦銀行所陳報之
      相對人所持有信用卡消費明細在卷供參，則堪認相對人至
      遲於93年2 月間起，即陷入支付困難之窘境。然相對人竟
      於經濟已陷於困窘之際，復於94年12月間持其所有之富邦
      銀行信用卡，於美商如新華茂股份有限公司消費合計30,3
      05元；另觀聲請人所提出之上揭消費明細，相對人自95年
      1 月份起至同年5 月份止，其每月之電信通訊費用，分別
      為5,680 元、7,211 元、8,624 元、4,180 元及6,462 元
      ，金額非少且客觀均逾一般必要之程度；再者，聲請人更
      於96年10月間，在猶積欠聲請人款項之際，持其所有之富
      邦銀行信用卡，除於美商如新華茂股份有限公司消費合計
      達48,285元外，尚分別於新光三越百貨公司、東區足體養
      身館、京都溫泉行館、大和日本料理、鄧老師國際養生事
      業有限公司、遠東百貨公司等，合計消費達23,195元，此
      有富邦銀行所提出之相對人信用卡消費明細附本院97年度
      司執消債更字第216 號卷宗可憑，則合計相對人於經濟已
      然產生困難之情形下，單月竟於非日常生活必需之場所消
      費合計達71,480元。而依相對人於提出更生聲請時所陳報
      ，其自96年7 月至97年6 月30日，係任職於尚暉營造有限
      公司，每月薪資為20,512元（見本院97年度消債更字第11
      47號卷第7 頁），是相對人於96年10月間所為之消費，客
      觀上明顯超逾其收入，由相對人所進行信用卡消費之行為
      ，已遠逾其收入，且在已無法支付全額消費款之情形下，
      猶不知節制而續以信用卡進行非生活所必需之消費情形以
      觀，可認相對人確有浪費情事。
四、綜上所述，本院認相對人應確有首引法條第4 款之事實，而
    不宜依消費者債務清理條例第135 條之規定予以免責，又在
    聲請人尚具狀聲請本院對相對人為不免責之裁定，相對人並
    無法證明其業經普通債權人全體之同意，則依上說明，本件
    相對人不得免責，爰裁定如主文。
中    華    民    國    98    年    12    月    7     日
              民事第六庭    法      官  李怡諄
上為正本係照原本作成。
如不服本裁定，應於裁定送達後10日內，以書狀向本院提出抗告
，並繳納抗告費新臺幣1千元。
中    華    民    國    98    年    12    月    7     日
                            書  記  官  陳建琪


司法院資訊處製作；財團法人民間司法改革基金會備份。
